ACORDAO-COMPLETO-2553548

ACÓRDÃO 2640/2022 ATA 45/2022 - PLENÁRIO

VISTOS, relatados e discutidos estes autos de denúncia, em que se apreciam embargos de declaração opostos pela Advocacia-Geral da União, contra o Acórdão 1841/2022-TCU-Plenário, em que este Tribunal considerou parcialmente procedente denúncia de suposta ausência de disponibilização de dados e informações de agentes públicos armazenados no Sistema Integrado de Nomeações e Consultas (SINC) , instituído mediante o Decreto 9.794/2019 e expediu recomendações.
ACORDAM os Ministros do Tribunal de Contas da União, reunidos em Sessão do Plenário, diante das razões expostas pelo Relator, em:
9.1 nos termos do art. 34 da Lei 8.443/1992, conhecer dos presentes embargos, para, no mérito, rejeitá-los;
9.2 dar conhecimento deste Acórdão aos seguintes destinatários, informando que o teor integral de suas peças (Relatório e Voto) poderá ser obtido no endereço eletrônico www.tcu.gov.br/acordaos:
9.2.1 Secretaria-Geral da Presidência da República;
9.2.2 Controladoria-Geral da União;
9.2.3 Advocacia-Geral da União.

Embargos de declaração contra acórdão  referente à denúncia sobre suposta ausência de divulgação, por transparência ativa e passiva, de dados e informações de agentes públicos armazenados no Sistema Integrado de Nomeações e Consultas (Sinc).

Controladoria-Geral da União; Presidência da República.

3. Interessados/Responsáveis/Recorrentes:
3.1. Recorrente: Advocacia-geral da União (26.994.558/0001-23).

13.1. Ministros presentes: Bruno Dantas (na Presidência), Walton Alencar Rodrigues, Benjamin Zymler, Vital do Rêgo, Jorge Oliveira e Antonio Anastasia (Relator).
13.2. Ministros-Substitutos convocados: Augusto Sherman Cavalcanti e Marcos Bemquerer Costa.
13.3. Ministro-Substituto presente: Weder de Oliveira.

ANTONIO ANASTASIA

Ministro Antonio Anastasia.

Trata-se de embargos de declaração opostos pela Advocacia-Geral da União, contra o Acórdão 1841/2022-TCU-Plenário, de minha relatoria, alusivo a denúncia de suposta ausência de disponibilização de dados e informações de agentes públicos armazenados no Sistema Integrado de Nomeações e Consultas (SINC) , instituído mediante o Decreto 9.794/2019 (peça ) .
2.	Segue-se a parte dispositiva da deliberação embargada:
VISTOS, relatados e discutidos estes autos de denúncia de suposta ausência de divulgação, por transparência ativa e passiva, de dados e informações de agentes públicos armazenados no Sistema Integrado de Nomeações e Consultas (Sinc) , instituído mediante o Decreto 9.794/2019, para centralizar operações de registro, controle e análise de indicações para cargos em comissão ou de funções de confiança no âmbito da Administração Pública federal.
ACORDAM os Ministros do Tribunal de Contas da União, reunidos em sessão Plenária, diante das razões expostas pelo Relator, em:
9.1 nos termos dos arts. 234 e 235, do Regimento Interno deste Tribunal, conhecer da denúncia, para, no mérito, considerá-la parcialmente procedente;
9.2 nos termos do art. 250, inciso III, do Regimento Interno deste Tribunal, recomendar à Secretaria-Geral da Presidência da República, que:
9.2.1 classifique as informações do sistema Sinc vinculadas a processos de seleção que resultaram em nomeação de agente público, identificando, para cada informação, a existência de restrição à disponibilização por meio dos canais de transparência pública, em estrita conformidade com as disposições do art. 31, caput, da Lei 12.527/2011 (Lei de Acesso à Informação) e do 12 do Decreto 9.794/2019, observando-se que, em regra, não são albergadas por sigilo as informações de experiência profissional e acadêmica, nem sobre sanções ou restrições administrativas, civis ou penais, salvo, neste último caso, quando se tratar apurações em curso sigiloso por força de norma legal ou regulamentar;
9.2.2 publique o resultado da classificação realizada no item anterior no portal eletrônico da SG-PR;
9.2.3 com o objetivo de estimular o controle social, estude e implemente meios de disponibilizar, em canais de transparência ativa - no próprio SINC ou no Portal da Transparência -, as informações e documentos publicizáveis, referentes aos nomeados aprovados no sistema Sinc, em conformidade com a Lei 12.527/2011 (Lei de Acesso à Informação) , e arts. 8º, caput, e 25, da Lei 13.709/2018 (Lei Geral de Proteção de Dados) ;
9.3 determinar à Secretaria-Geral da Presidência da República que encaminhe a este Tribunal, no prazo de 180 (cento e oitenta) dias, as medidas adotadas e resultados alcançados, ainda que parciais, em atendimento às recomendações ora expedidas, ou as correspondentes justificativas, em caso de não acolhimento;
9.4 nos termos dos arts. 243 e 250, inciso III, in fine, do Regimento Interno deste Tribunal, encaminhar os autos à Sefti para fins de monitoramento;
9.5 dar ciência deste Acórdão aos seguintes destinatários, informando que o teor integral de suas peças integrantes (Relatório e Voto) poderá ser obtido no endereço eletrônico www.tcu.gov.br/acordaos:
9.5.1 denunciante;
9.5.2 Casa Civil da Presidência da República;
9.5.3 Secretaria-Geral da Presidência da República;
9.5.4 Autoridade Nacional de Proteção de Dados;
9.5.5 Controladoria-Geral da União; 
9.6 levantar o sigilo dos autos, exceto quanto à autoria da denúncia e às peças individualmente classificadas como sigilosas.
3.	A embargante sustenta, basicamente, que o acórdão assinalado está eivado de omissão "por não ter enfrentado expressamente as seguintes questões:
" (i) a base legal para o tratamento da denúncia pelo Tribunal de Contas da União, visto que não lhe compete (a) funcionar como instância recursal para apuração de conflitos gerais entre particulares e a Administração, (b) a classificação de informações do Poder Executivo federal e o (c) tratamento de questões atinentes a cargos em comissão e funções comissionadas; bem como por não ter apreciado;
 (ii) os limites das responsabilidades dos demais órgãos que atuam no Sinc, que não a Secretaria-Geral da Presidência da República, seja na condição de titulares da indicação, seja como prestadores das informações; e por não ter registrado;
 (iii) a conformação das recomendações aos princípios da Lei Geral da Proteção de Dados, sob pena de não haver finalidade, necessidade e proporcionalidade no tratamento das informações ora demandadas". 
4.	Alega também a existência de "contradição relativa ao conteúdo das espécies de provimento postas no acórdão (recomendação e determinação) , dada a desnaturação, na decisão, das características atribuídas na Resolução n. 315 doTribunal de Contas da União".
5.	Para fundamentar tais questionamentos, a embargante apresenta os seguintes argumentos centrais:
	       - "omissão sobre a competência do Tribunal de Contas da União para apuração da denúnciafundada na Lei de Acesso à Informação (LAI) ";
	- "a manifestação do denunciante, derivada da negativa de acesso aos dados do Sistema Integrado de Nomeações e Consultas, nem sequer deveria ter sido conhecida, haja vista a falta de previsão legal para que o Tribunal de Contas da União atue como órgão julgador de eventual irresignação de particular ante informação prestada no âmbito da Lei de Acesso à Informação;"
	- cita fundamentos exarados em voto revisor do Ministro Substituto Augusto Sherman, por ocasião do Acórdão 1.735/2022-TCU-Plenário, de 27/07/2022, parcialmente acolhido pelo Colegiado, a afirmar, em suma, que "Esta Casa, a meu ver, não deve assumir o papel de instância revisora das restrições deacesso a informações produzidas ou custodiadas por outras instituições, muito menos instânciade apelação quanto aos pedidos de acesso à informação";
	- aduz outros argumentos trazidos no aludido voto revisor, para atacar o mérito da decisão proferida no acórdão ora embargado, no ponto em que conheceu a denúncia e julgou-a parcialmente procedente;
	- "inobstante se tratar de recomendação para que a Secretaria-Geral proceda à classificação das informações vinculadas a processos que resultaram na nomeação de agentes públicos, verifica-se que a matéria, nos termos da jurisprudência colacionada, não compete à Corte de Contas...";
	- sob tais premissas, haveria ocorrido omissão pelo fato de o Tribunal não ter se manifestado "expressamente sobre as competências que lhe permitiriam adentrar na classificação de informações e na apuração de conflitos entre particulares e jurisdicionados";
	- invoca as disposições do art. 1º, inciso VIII, do Regimento Interno deste Tribunal, relativas às competências desta Corte de Contas para apreciação de atos sujeitos a registro, que excluem "as nomeações para cargo de provimento em comissão", o que, em seu entender, reforçaria a tese de que a denúncia não deveria ser conhecida;
	       - a utilização do Sistema Sinc "é exclusiva no sentido da delegação de competência aos Ministros de Estado para provimento de cargos e funções de confiança no âmbito da Administração Pública federal, consoante termos do art. 10, caput, do Decreto nº 9.794/2019: 
Art. 10. Fica instituído o Sinc, como sistema eletrônico que possibilite o registro, o controle e a análise de indicações para provimento de cargo em comissão ou de função de confiança no âmbito da administração pública federal";
	       - "considerando que no caso em apreço não se está a tratar de provimento originário, vacância ou circunstância relacionada à legalidade dos atos de pessoal e, sim, sobre o provimento de cargos em comissão ou de funções de confiança na Administração Pública federal. Há, portanto, notória omissão por parte da Corte de Contas no tocante ao enfrentamento das questões relacionadas à sua competência para apreciar matérias dessa natureza";
	       b)  "omissão quanto à utilização do Sistema Integrado de Nomeações e Consultas (Sinc) emconsonância com as disposições da Lei Geral de Proteção de Dados (LGPD) ";
	       - "todos os ministérios, enquanto usuários do sistema Sinc para prover seus respectivos cargos e funções comissionadas ou na condição de prestadores de informações de vida pregressa, são usuários do sistema e titulares de suas respectivas informações, especialmente os dados pessoais de seus indicados. Por tal razão, entende-se que a Secretaria-Geral, por si só, não detém competência para tratar de dados cuja titularidade é de outrem, revelando-se necessária a complementação do acordão em questão, para sanar a omissão acerca do papel dos órgãos e entidades que atuem no Sinc, no sentido de responderem pelo tratamento dos dados dos quais detém titularidade e, consequentemente, divulgá-los por medida de transparência ativa";
	       - essa "questão foi abordada nos autos, quando da apresentação da Nota Informativa nº 4/2021/SAAP/SAJ, deixando, no entanto, de ser abordada pelo julgado do Tribunal de Contas da União";
	       - "eventuais informações, como os currículos apresentados pelos indicados e os esclarecimentos prestados quanto aos processos registrados pelos órgãos de consulta, não são elaborados de forma padronizada pelos órgãos, que frequentemente apresentam dados cuja divulgação é vedada pela Lei Geral de Proteção de Dados (LGPD) . Isso demanda que os servidores envolvidos no tratamento de dados realizado por meio do Sinc passem a tramitar de forma individualizada e artesanal (modo sujeito a falhas) um volume expressivo de informações que não serãoutéis ao interesse público e que, ao contrário, podem violar a privacidade dos nomeados";
	      - "a divulgação em transparência ativa de determinadas informações sobre os servidores nomeados, a exemplo, os currículos profissionais dos ocupantes de cargos de chefia e direção (Grupo-DAS ou FCPE, de níveis 5 e 6) , já é prática consolidada pela Administração Pública federal, em razão do disposto no art. 11, §2º do Decreto nº 9.727/2019"; 
- assim, "do rol apresentado, existem informações disponibilizadas em fontes abertas que podem ser obtidas por simples consulta aos sítios eletrônicos de tribunais e de instâncias administrativas, o que serve prontamente para o exercício do controle social sobre aqueles que exercem cargo público";
            - "a divulgação de informações pessoais por meio de transparência ativa no âmbito do Sinc configuraria grave afronta à disposições constitucionais e legais, notadamente as postas na LGPD, aos dados pessoais, bem como traria riscos excessivos à administração pública";
	          - "O Supremo Tribunal Federal, no julgamento de Medida Cautelar na Ação Direta de Inconstitucionalidade nº 6.387, sob a relatoria da Ministra Rosa Weber, entendeu a autodeterminação informativa como direito fundamental, tutelada pela Lei Geral de Proteção de Dados (LGPD) , e que prevê a inviolabilidade da intimidade e da vida privada";
	          - "todas as informações de interesse público e objeto de transparência ativa relacionadas às indicações que resultaram em nomeação são levadas a conhecimento público, seja por meio do Diário Oficial da União (DOU) , pelo Portal da Transparência ou pelo sítio eletrônico do órgão indicante, inclusive aquelas de natureza curricular, dos ocupantes de cargos de chefia e direção (Grupo-DAS ou FCPE, de níveis 5 e 6) , consoante termos do art. 11, §2º do Decreto nº 9.727/2019";
            c)  "contradição na formulação de determinação de plano de ação frente à inobservância de irregularidade - necessidade de manutenção da coerência interna dos dispositivos da Resolução n. 215/2020 do TCU";
	         - o Tribunal de Contas da União formula "determinações com o objetivo de que sejam corrigidas irregularidades detectadas em face de afronta ao arcabouço normativo. Por outro lado, quando os atos a serem adotados pelos gestores são discricionários e relacionados a oportunidades de melhorias, o Tribunal formula recomendações";
	         - "não há dúvida de que, na espécie, a opção por expedir recomendação no item 9.2 foi a mais técnica (em virtude da ausência de desconformidade legal) e manteve a coerência intrínseca do normativo multicitado, ainda que as razões para tanto sejam disputadas pela União nos tópicos anteriores desta peça recursal";
           - "Contudo, a determinação posta no item 9.3 acaba por subverter a coerência interna, seja do normativo, seja do próprio acórdão prolatado";
	         - "Trata-se, como se vê, de determinação para que se demonstre o cumprimento de recomendação, ou seja, de adoção de deliberação (acessória) que pressupõe a verificação de irregularidade, para a demonstração decumprimento de deliberação (principal) que não se fundamenta em qualquer irregularidade";
	         - "além de contrariar a lógica interna da Resolução 315/2020, a determinação é inócua, pois acaba por fazer as vezes de monitoramento, instrumento típico de fiscalização de cumprimento de decisões previsto no artigo 243 do Regimento Interno do TCU (e que foi igualmente determinado no item 9.4 do acórdão) ".
           - "suprime-se, ademais, a necessidade de aprovação de plano de fiscalização elaborado pela Presidência, em consulta com os relatores das listas de unidades jurisdicionadas, e aprovado pelo Plenário em sessão de caráter reservado, tal qual exigido pelo artigo 244 do RITCU. A medida, portanto, resulta na usurpação de competência regimental do plenário do TCU";
- "tal espécie de deliberação também deve ser antecedida, em qualquer hipótese, de juízo pela necessidade de prevenir ou corrigir irregularidade", a teor do art. 7º, §3º, inciso I, da Resolução-TCU 315/2020:
§ 3º Excepcionalmente, no caso de situações em que a implementação das providências imediatas necessárias para prevenir ou corrigir irregularidade, ou remover seus efeitos, não seja factível, a unidade técnica instrutiva poderá propor determinação, desde que devidamente fundamentada sas razões que justifiquem a necessidade da adoção da medida e consideradas as razões apresentadas pelo gestor, nos termos do art. 14 desta Resolução, visando:
I - elaboração de plano de ação;  (grifo do original) 
6.	Alfim, a embargante formula os seguintes pedidos:
	"Pelas razões expostas, a União requer o saneamento das omissões apontadas e relativas à:
          1. competência para recomendar a classificação de informações do sistema Sinc pela Secretaria-Geral da República, uma vez que, para informações no âmbito da Administração Pública federal, nos termos do incisos e alíneas do art. 27 da Lei nº 12.527/2011, a competência recai, sobremaneira, às autoridades do Poder Executivo, dentre as quais figuram todos os Ministros de Estado, que igualmente fazem uso do sistema, seja na condição de indicante, de prestador de informações, ou ambos;
            2. competência para tratar sobre sistema cuja finalidade exclusiva é o tratamento e a disponibilização de informações para o provimento de cargos em comissão ou de funções de confiança;
            3. competência para atuar como instância recursal para apuração de conflitos entre particulares e jurisdicionados, de modo a conhecer parcialmente de denúncia fundada em suposta negativa de prestação de informações, enquanto, nos termos do art. 16, caput, da Lei nº 12.527/2011, tal competência foi dada à Controladoria-Geral da União;
            4. atuação de cada um dos órgãos que fazem uso do sistema Sinc em relação às suas respectivas práticas quanto à disponibilização, em sede de transparência ativa, de informações referentes aos nomeados no âmbito do próprio órgão; e
            5. potencial descumprimento dos princípios da necessidade, proporcionalidade e finalidade Lei Geral de Proteção de Dados, em razão não só do volume e da necessidade de tratamento manual e individualizado dos dados pessoais dos nomeados, mas também da possibilidade de divulgação (se ainda não estiverem em transparência ativa) por outras vias menos custosas à privacidade dos dados pessoais dos indicados" 
            Requer, ainda, a eliminação da contradição entre os subitens 9.2 e 9.3 do acórdão, dada a sua incompatibilidade intrínseca que acaba por resultar (a) na inocuidade do subitem 9.3, por fazer as vezes de monitoramento antecipado, em usurpação à competência do plenário ou (b) na determinação de plano de ação em situação não autorizada pela Resolução TCU 315/2020.
            Requer, por fim, que o encaminhamento de todas as comunicações processuais seja endereçado ao Departamento de Assuntos Extrajudiciais da Consultoria-Geral da União, haja vista a competência para a prática dos atos de representação extrajudicial prevista pela Lei nº 13.327/2016 e pelo Decreto nº 7.392/2010."
É o Relatório.

Bruno Schimitt Morassutti (93297/OAB-RS), representando Associacao Fiquem Sabendo.

Não atuou.

DENÚNCIA. CGU. PR. SUPOSTA AUSÊNCIA DE DISPONIBILIZAÇÃO, POR TRANSPARÊNCIA ATIVA E PASSIVA, DE DADOS E INFORMAÇÕES DE AGENTES PÚBLICOS ARMAZENADOS NO SISTEMA INTEGRADO DE NOMEAÇÕES E CONSULTAS (SINC), INSTITUÍDO MEDIANTE O DECRETO 9.794/2019, PARA CENTRALIZAR OPERAÇÕES DE REGISTRO, CONTROLE E ANÁLISE DE INDICAÇÕES PARA CARGOS EM COMISSÃO OU DE FUNÇÕES DE CONFIANÇA NO ÂMBITO DA ADMINISTRAÇÃO PÚBLICA FEDERAL. CONHECIMENTO. PROCEDÊNCIA PARCIAL. DÉFICIT NO GRAU DE TRANSPARÊNCIA DOS DADOS DO SINC. NECESSIDADE DE EQUILÍBRIO ENTRE AS REGRAS E PRINCÍPIOS DE TRANSPARÊNCIA E CONTROLE SOCIAL PREVISTOS NA LEI DE ACESSO À INFORMAÇÃO (LAI - LEI 12.527/2011) E NA LEI GERAL DE PROTEÇÃO DE DADOS PESSOAIS (LGPD - LEI 13.709/2018). DIFICULDADES OPERACIONAIS NA IMPLANTAÇÃO/OTIMIZAÇÃO, A CURTO PRAZO, DA TRANSPARÊNCIA ATIVA DE DADOS DO SINC. RECOMENDAÇÕES À SG-PR PARA PUBLICAR CLASSIFICAÇÃO DAS INFORMAÇÕES DO SINC PARA FINS DE TRANSPARÊNCIA PÚBLICA, RESPEITADOS OS DIREITOS DE INTIMIDADE, VIDA PRIVADA, HONRA E IMAGEM DAS PESSOAS, BEM COMO ÀS LIBERDADES E GARANTIAS INDIVIDUAIS, NOS TERMOS DO ART. 3º DA LAI E DO ART. 12 DO DECRETO 9.794/2019 (INSTITUI E REGULAMENTA O SINC); E DISPONIBILIZAÇÃO, POR TRANSPARÊNCIA ATIVA - NO SINC OU NO PORTAL DA TRANSPARÊNCIA -, DE INFORMAÇÕES E DOCUMENTOS REFERENTES ÀS PESSOAS APROVADAS NO SINC E NOMEADAS PARA CARGOS EM COMISSÃO E FUNÇÕES DE CONFIANÇA. LEVANTAMENTO DO SIGILO DA DENÚNCIA. CIÊNCIA. EMBARGOS DE DECLARAÇÃO. CONHECIMENTO. AUSÊNCIA DOS VÍCIOS ALEGADOS NAS PEÇAS INTEGRANTES DA DELIBERAÇÃO EMBARGADA. ARGUMENTOS DE MÉRITO, INCABÍVEIS EM SEDE DE EMBARGOS. REJEIÇÃO. CIÊNCIA.

DENÚNCIA (DEN)

Secretaria de Fiscalização de Tecnologia da Informação (Sefti).

Trata-se de embargos de declaração opostos pela Advocacia-Geral da União, contra o Acórdão 1841/2022-TCU-Plenário, de minha relatoria, em que este Tribunal considerou parcialmente procedente denúncia de suposta ausência de disponibilização de dados e informações de agentes públicos armazenados no Sistema Integrado de Nomeações e Consultas (SINC) , instituído mediante o Decreto 9.794/2019, e expediu as seguintes deliberações complementares:
9.2 (...) recomendar à Secretaria-Geral da Presidência da República, que:
9.2.1 classifique as informações do sistema Sinc vinculadas a processos de seleção que resultaram em nomeação de agente público, identificando, para cada informação, a existência de restrição à disponibilização por meio dos canais de transparência pública, em estrita conformidade com as disposições do art. 31, caput, da Lei 12.527/2011 (Lei de Acesso à Informação) e do 12 do Decreto 9.794/2019, observando-se que, em regra, não são albergadas por sigilo as informações de experiência profissional e acadêmica, nem sobre sanções ou restrições administrativas, civis ou penais, salvo, neste último caso, quando se tratar apurações em curso sigiloso por força de norma legal ou regulamentar;
9.2.2 publique o resultado da classificação realizada no item anterior no portal eletrônico da SG-PR;
9.2.3 com o objetivo de estimular o controle social, estude e implemente meios de disponibilizar, em canais de transparência ativa - no próprio SINC ou no Portal da Transparência -, as informações e documentos publicizáveis, referentes aos nomeados aprovados no sistema Sinc, em conformidade com a Lei 12.527/2011 (Lei de Acesso à Informação) , e arts. 8º, caput, e 25, da Lei 13.709/2018 (Lei Geral de Proteção de Dados) ;
9.3 determinar à Secretaria-Geral da Presidência da República que encaminhe a este Tribunal, no prazo de 180 (cento e oitenta) dias, as medidas adotadas e resultados alcançados, ainda que parciais, em atendimento às recomendações ora expedidas, ou as correspondentes justificativas, em caso de não acolhimento;
9.4 nos termos dos arts. 243 e 250, inciso III, in fine, do Regimento Interno deste Tribunal, encaminhar os autos à Sefti para fins de monitoramento;
2.	Presentes os requisitos de admissibilidade fixados no art. 34 da Lei 8.443/1992, cumpre admitir os presentes embargos.
3.	Conforme visto no Relatório, a embargante alega a ocorrência das seguintes omissões e contradições no referido acórdão:
a) omissão sobre a competência do Tribunal de Contas da União para apuração da denúncia fundada na Lei de Acesso à Informação (LAI) ;
b) omissão quanto à utilização do Sistema Integrado de Nomeações e Consultas (Sinc) em consonância com as disposições da Lei Geral de Proteção de Dados (LGPD) ;
c) "contradição na formulação de determinação de plano de ação"  frente à inobservância de irregularidade - necessidade de manutenção da coerência interna dos dispositivos da Resolução n. 215/2020 do TCU.
4.	Em termos mais específicos, sustenta que não teriam sido enfrentadas as seguintes questões: 
 (i) a base legal para o tratamento da denúncia pelo Tribunal de Contas da União, visto que não lhe compete (a) funcionar como instância recursal para apuração de conflitos gerais entre particulares e a Administração, (b) a classificação de informações do Poder Executivo federal e o (c) tratamento de questões atinentes a cargos em comissão e funções comissionadas; bem como por não ter apreciado;
 (ii) os limites das responsabilidades dos demais órgãos que atuam no Sinc, que não a Secretaria-Geral da Presidência da República, seja na condição de titulares da indicação, seja como prestadores das informações; 
 (iii) a conformação das recomendações aos princípios da Lei Geral da Proteção de Dados, sob pena de não haver finalidade, necessidade e proporcionalidade no tratamento das informações ora demandadas. 
5.	Busca sustentar suas assertivas, aduzindo as razões complementares resumidas no Relatório.
6.	De plano, ressalto a natureza restrita do escopo de análises admitidas em sede de embargos de declaração, limitadas à apreciação de omissões, contradições e obscuridades, ainda que o recorrente busque avançar para questões de mérito.
7.	Dito isso, passo a analisar os argumentos recursais.
8.	No que tange à alegação de incompetência desta Corte de Contas para conhecer a denúncia, afasto a pecha de omissão. Isso porque a instrução da unidade técnica coligida no Relatório, cujos fundamentos foram expressamente acolhidos como razões de decidir no voto condutor do acórdão embargado, explicitou claramente os motivos para o conhecimento do feito: 
3. Esta Secretaria, inicialmente, promoveu, por meio da instrução de peça 9, o exame da admissibilidade dos documentos apresentados, concluindo que os mesmos podem ser apurados como denúncia, para fins de comprovar a sua procedência, nos termos do art. 234, § 2º, do RI/TCU, visto que preenchem os requisitos de admissibilidade constantes no art. 235 do Regimento Interno do Tribunal de Contas da União (RI/TCU) , haja vista a matéria ser de competência do Tribunal, referir-se a responsável sujeito a sua jurisdição, estar redigida em linguagem clara e objetiva, e conter nome legível, qualificação e endereço do denunciante, bem como se encontrar acompanhada do indício concernente à irregularidade ou ilegalidade denunciada, além de, conforme dispõe o art. 103, § 1º, in fine, da Resolução - TCU 259/2014, existir interesse público no trato da suposta irregularidade/ilegalidade, pois a restrição de acesso a informações sobre agentes públicos poderia, em tese, causar prejuízo à própria Administração Pública e aos cidadãos.
'4. Na mesma instrução, considerou-se que as informações contidas no Sinc são, em princípio, de interesse coletivo ou geral para que se possa conhecer melhor o passado profissional, inclusive no que tange a sanções administrativas, daqueles que pleiteiam exercer cargo público ou função pública, visto que, sem dispor de tais informações, a sociedade ficaria sem possibilidade de exercer, adequadamente, o controle social sobre atos administrativos que eventualmente venham a nomear ou designar pessoas com histórico profissional que não condiz com o que se espera de um administrador público, sobretudo no exercício de funções de direção, assessoria ou supervisão (peça 9, p. 8) . 
5.  Ressaltou-se, também, que o desenvolvimento do controle social da administração pública é uma das diretrizes previstas na Lei 12.527/2011, art. 3º, V, havendo indícios de que é irregular a ausência de transparência de informações geridas pelo Sinc, pelo menos aquelas mencionadas na denúncia (nomes, vínculos profissionais e sanções administrativas aplicadas) (peça 9, p. 6-7) .
9.	A par disso, o voto condutor da deliberação embargada também incluiu expressamente argumentos em reforço à competência deste Tribunal para processar a matéria, principalmente ao invocar os princípios da publicidade e do controle social, corolário do primeiro, para justificar o exame de conformidade da gestão de transparência do Sinc com os ditames da Lei 12.527/2011 (Lei de Acesso à Informação - LAI) vis-à-vis às normas da Lei 13.709/2018 (Lei Geral de Proteção de Dados Pessoais - LGPD) , conforme se verifica nos seguintes excertos:
4.	As análises procedidas pela Secretaria de Fiscalização de Tecnologia da Informação (Sefti) , responsável pela instrução do feito, bem detalharam o arcabouço normativo, conceitual e doutrinário que disciplina as condições para publicização de dados pessoais no interesse público, sopesando as informações e argumentos fornecidos pelas unidades jurisdicionadas responsáveis e a manifestação prévia dos gestores acerca das conclusões preliminares da ação de controle.
 (...) 
11.	Vê-se que a solução proposta pela Sefti, embora propugne, - a bem dos princípios gerais de publicidade e controle social que regem a atuação pública -, a necessidade de conferir, em algum grau, transparência ativa às informações contidas no SINC relativas às nomeações que já se efetivaram, resguarda o poder discricionário da SG-PR na avaliação da melhor forma de implementar essa publicização de informações, inclusive quanto à classificação dos dados para esse fim.
12.	As contrarrazões apresentadas pelos gestores às recomendações propostas pela unidade técnica, descritas e analisadas no Relatório, não afastam a oportunidade de melhoria relacionada à divulgação, ainda que relativa, dos dados do SINC referentes às nomeações consumadas. Daí o acerto das recomendações.
 (...) 
14.	A teor do art. 11 do Decreto 9.794/2019, "O Sinc tem por finalidade o tratamento e a disponibilização de informações para o provimento de cargo em comissão ou de função de confiança cuja indicação tenha sido encaminhada à análise da Secretaria-Geral da Presidência da República, da Casa Civil da Presidência da República e da Secretaria de Governo da Presidência da República". 
15.	 Desse modo, os principais destinatários das informações do SINC são os agentes públicos das unidades da Presidência da República responsáveis pela análise dos requisitos exigíveis aos indicados para cargos ou funções de confiança. Sob tal premissa, os gestores sustentam a desnecessidade da publicização dos dados do SINC, sopesando, entre outros argumentos, que boa parte das informações nele contidas já está disponível em outras plataformas de acesso público e que tal divulgação competiria ao "órgão indicante, fora do controle do SINC", após a nomeação.
16.	Observo, no entanto, que a aferição da legalidade dessas nomeações também se submete aos cânones republicanos de transparência e controle social, previstos expressamente no art. 3º da Lei de Acesso à Informação (LAI - Lei 12.527/2011) :
Art. 3º Os procedimentos previstos nesta Lei destinam-se a assegurar o direito fundamental de acesso à informação e devem ser executados em conformidade com os princípios básicos da administração pública e com as seguintes diretrizes:
I - observância da publicidade como preceito geral e do sigilo como exceção;
II - divulgação de informações de interesse público, independentemente de solicitações;
III - utilização de meios de comunicação viabilizados pela tecnologia da informação;
IV - fomento ao desenvolvimento da cultura de transparência na administração pública;
V - desenvolvimento do controle social da administração pública. (Grifei) .
17.	A incidência do controle social sobre esse procedimento se justifica diante da possibilidade - em tese - de ocorrer uma nomeação ao arrepio dos requisitos exigíveis para tal mister (ex.: nomeação de agente sem qualificação técnico-profissional para o cargo ou função ou submetido a restrições decorrentes de sanções administrativas, civis ou penais) . Esse risco foi anotado pela Sefti, ao assinalar que "a informação de que havia alguma pendência e mesmo assim, optou-se por nomeá-lo é algo que, em princípio, é passível de questionamento por meio do controle social, podendo ser considerada como de interesse geral ou coletivo, nos termos do art. 8º, caput, da LAI" (§ 100 da instrução) .
18.	Pondero, em reforço, que, segundo o art. 12 do Decreto 9.794/2019, a preservação das informações contidas no SINC sujeita-se aos mesmos limites postos na Lei de Acesso à Informação e na Lei Geral de Proteção de Dados Pessoais, que, para o caso presente, abarcam a proteção dos direitos de: "intimidade, vida privada, honra e imagem das pessoas, bem como às liberdades e garantias individuais" (art. 31 da LAI) ; privacidade, intimidade, honra e imagem (art. 2º da LGPD) . 
19.	Assim, em face dos princípios gerais de publicidade e controle social, e sopesando os limites à restrição de acesso público às informações do SINC postas no próprio decreto que o disciplina, conclui-se pela necessária transparência aos dados do aludido sistema quanto às informações não albergadas pelo direito de preservação de intimidade, vida privada, honra e imagem dos nomeados, sujeitas à publicização após a conclusão do processo de análise e nomeação do indicado.  (Apenas os grifos deste parágrafo foram agora acrescidos; os demais são do original) .
10.	Vê-se claramente que os fundamentos jurídicos para justificar a atuação desta Corte de Contas no feito foram amplamente demonstrados nas peças que integram e fundamentam o acórdão embargado, o que elide qualquer laivo de omissão sobre o ponto analisado. 
11.	Reforço que a tese central que norteou a decisão embargada - proteção a princípios regentes da Administração Pública - já traduz a competência deste Tribunal para processar o feito, porquanto, a teor do art. 70, caput, da Constituição Federal, o controle externo abrange a fiscalização operacional da gestão pública sob o ponto de vista da legalidade, o que abarca os princípios do Direito Administrativo e a diretriz geral de publicidade e controle social positivada no art. 3º da LAI ("publicidade como preceito geral e do sigilo como exceção", "cultura da transparência" e "controle social"; texto completo no §16 da transcrição anterior) . 
12.	Quanto aos argumentos adicionais trazidos pela recorrente - especialmente as análises do voto revisor do Ministro Substituto Augusto Sherman Cavalcanti no Acórdão 1735/2022-TCU-Plenário -, trata-se de questionamento que busca atacar os fundamentos da deliberação embargada, o que não é admissível nesta espécie recursal, mas sim em eventual pedido de reexame.
13.	Sem prejuízo desse apontamento, consigno, - apenas ad argumentandum -, que a tese vencedora no citado precedente, embora tenha reconhecido a natureza discricionária relativa das decisões de aposição de sigilo a informações sobre estoque de medicamentos, não afastou a competência deste Tribunal para sindicar a razoabilidade dessas decisões, tanto é que determinou a oitiva do Ministério da Saúde para que se manifestasse "sobre a razoabilidade e a proporcionalidade do ato que impôs sigilo às informações de estoque de insumos estratégicos em saúde - IES". 
14.	No caso vertente, este Tribunal, em linha com o precedente assinalado, guardou o zelo de manter a responsabilidade da Administração na classificação das informações, conforme claramente exarado na recomendação descrita no item 9.2 do mesmo decisum:
9.2 (...) recomendar à Secretaria-Geral da Presidência da República, que:
9.2.1 classifique as informações do sistema Sinc vinculadas a processos de seleção que resultaram em nomeação de agente público, identificando, para cada informação, a existência de restrição à disponibilização por meio dos canais de transparência pública... (Grifei) . 
15.	Outro fato a demonstrar que esta Corte de Contas não usurpou o poder discricionário do órgão destinatário foi o uso da recomendação, que não tem poder cogente, pois, como assinalou o próprio embargante, decorre de uma oportunidade de melhoria, não de uma transgressão expressa a norma legal ou regulamentar. 
16.	As mesmas elucidações até aqui apresentadas aplicam-se para afastar também a pecha de omissão nas justificativas para o uso do "Sistema Integrado de Nomeações e Consultas (Sinc) em consonância com as disposições da Lei Geral de Proteção de Dados (LGPD) ".
17.	Os excertos transcritos do voto condutor do acórdão embargado bem demonstram o cotejo realizado entre as diretrizes de transparência ativa e passiva da LAI aplicáveis ao SINC - a bem do controle social - e as salvaguardas previstas na Lei Geral de Proteção de Dados (LGPD) . Isso foi bem assentado nas seguintes passagens do voto que proferi naquela assentada, algumas já transcritas alhures:
8.	A discussão central que emoldura a presente denúncia é a necessária busca de equilíbrio entre os princípios e regras postos na Lei de Acesso à Informação na Administração Pública (LAI - Lei 12.527/2011) e na Lei Geral de Proteção de Dados Pessoais (LGPD - Lei 13.709/2018) , que, sob certas interpretações, podem soar antagônicos, pois enquanto o primeiro diploma preconiza a publicidade de atos e informações de interesse público como regra geral, o segundo busca defender a privacidade de dados pessoais, nas esferas privada e pública.
 (...) 
11.	Vê-se que a solução proposta pela Sefti, embora propugne, - a bem dos princípios gerais de publicidade e controle social que regem a atuação pública -, a necessidade de conferir, em algum grau, transparência ativa às informações contidas no SINC relativas às nomeações que já se efetivaram, resguarda o poder discricionário da SG-PR na avaliação da melhor forma de implementar essa publicização de informações, inclusive quanto à classificação dos dados para esse fim.
 (...) 
18.	Pondero, em reforço, que, segundo o art. 12 do Decreto 9.794/2019, a preservação das informações contidas no SINC sujeita-se aos mesmos limites postos na Lei de Acesso à Informação e na Lei Geral de Proteção de Dados Pessoais, que, para o caso presente, abarcam a proteção dos direitos de: "intimidade, vida privada, honra e imagem das pessoas, bem como às liberdades e garantias individuais" (art. 31 da LAI) ; privacidade, intimidade, honra e imagem (art. 2º da LGPD) . 
 (...) 
23.	Ressalto que a publicidade dos históricos de experiência profissional e acadêmica de indivíduos já é acolhida como prática usual na Sociedade, conforme revela a transparência ativa ofertada na Plataforma Lattes e em redes sociais de intercâmbio de informações profissionais, a exemplo da Rede Linkedin®, ambas de largo uso no meio acadêmico e nas relações do mercado de trabalho. 
24.	Também a aplicação de sanções ou restrições administrativas, civis ou penais, como regra, é ato público, cujos dados básicos são igualmente submetidos a transparência ativa, a exemplo dos múltiplos cadastros nacionais geridos pela União: Cadastro Informativo de Créditos não Quitados do Setor Público Federal (CADIN) , sob a responsabilidade da Secretaria do Tesouro Nacional e do Banco Central do Brasil; Cadastro Nacional de Empresas Inidôneas e Suspensas (CEIS) , Sistema Inabilitados e Inidôneos e Sistema de Contas Irregulares, desta Corte de Contas; Cadastro Nacional de Condenações Cíveis por Ato de Improbidade Administrativa e Inelegibilidade e Banco Nacional de Monitoramento de Prisões, mantidos pelo Conselho Nacional de Justiça; entre muitos outros. A exceção ocorre, é claro, no caso de apurações em curso sigiloso por força de norma legal ou regulamentar.
18.	 As limitações operacionais anotadas pela embargante também foram ponderadas no voto condutor da deliberação embargada, quando, então, reafirmei o respeito ao poder discricionário da unidade destinatária e a possibilidade de análise futura, pelo Tribunal, de eventuais dificuldades ao implemento das recomendações:
26.	Em que pese essas conclusões, a Sefti reconhece óbices operacionais à implantação, a curto prazo, da transparência ativa sobre a base de dados publicizáveis do SINC, entre os quais, destaco:
	- reduzida disponibilidade de recursos humanos, em face do "trabalho manual que deveria ser feito para disponibilização em transparência ativa, especialmente dos documentos que são enviados em formato de anexo, como PDF" (§ 85 da instrução) ;
	- necessidade de ajustes na arquitetura do Sistema, desenvolvido originalmente se a preocupação com o tratamento de dados pessoais e a classificação da informação (§§ 86 e 87, idem) ;
	- existência de informações exclusivas do SINC, como o currículo da pessoa indicada, vínculos funcionais ou empregatícios indisponíveis ou dispersos em sítios abertos da Internet nem no Portal da Transparência (ex.: estatais e entidades privadas) , existência de apuração de conduta e parecer de avaliação dos órgãos técnicos (§ 93 e 97, idem) ;
	- inexistência atual de conexão entre o SINC e o Portal da Transparência, que permita consultar, na segunda plataforma, os dados de pessoas nomeados e o respectivo processo no Sinc (§ 98, idem) .
27.	Daí a acertada conclusão de expedir as recomendações alvitradas, respeitando-se o poder discricionário da SG-PR para avaliar como e em que medida pode conferir o necessário e possível grau de transparência ativa e passiva às informações contidas no Sistema Integrado de Nomeações e Consultas (SINC) , em respeito aos princípios gerais de publicidade e controle social que orientam a atuação da Administração Pública.  (Grifei) .
28.	Com essas considerações, acolho, com ajustes de forma, a proposta de encaminhamento da unidade técnica, incluindo determinação à SG-PR para que informe a este Tribunal, no prazo de 180 (cento e oitenta) dias, as medidas adotadas e resultados alcançados, ainda que parciais, em atendimento às recomendações ora expedidas, ou as correspondentes justificativas, em caso de não acolhimento; sem prejuízo do monitoramento proposto pela unidade técnica.
19.     Logo, não prospera a alegação de que o acórdão embargado deixou de enfrentar "os limites das responsabilidades dos demais órgãos que atuam no Sinc, que não a Secretaria-Geral da Presidência da República, seja na condição de titulares da indicação, seja como prestadores das informações". A consideração desse aspecto foi abarcada no trecho assinalado, principalmente no ponto em que destaca o respeito ao "poder discricionário da SG-PR para avaliar como e em que medida pode conferir o necessário e possível grau de transparência ativa e passiva às informações contidas no Sistema Integrado de Nomeações e Consultas (SINC) " (grifei) .
20.   Em referência aos dois últimos parágrafos transcritos (§§ 27 e 28) , passo a analisar a alegada contradição baseada no confronto entre os instrumentos da recomendação, da determinação e do plano de ação, analisados pela embargante com base na Resolução-TCU 315/2020.
21.	Também aqui não se confirma o vício alegado.
22.	O acórdão não ordenou a elaboração de plano de ação, ao contrário do que insinua a embargante. Apenas fixou prazo para que a unidade jurisdicionada informasse a esta Corte de Contas - em antecipação ao monitoramento ordenado à unidade técnica - sobre "as medidas adotadas e resultados alcançados, ainda que parciais, em atendimento às recomendações ora expedidas, ou as correspondentes justificativas, em caso de não acolhimento"  (grifei) . 
23.	A fórmula adotada foi, em verdade, uma antecipação de diligência, com o objetivo de colher informações sobre a efetividade ou não da recomendação assinalada, inclusive as justificativas em caso de não acolhimento, admitidas em respeito ao poder discricionário do destinatário. Tal diligência poderia seria promovida pela unidade técnica deste Tribunal responsável pelo monitoramento referido no item 9.4. No entanto, a bem da celeridade e da racionalidade processuais, optou-se pela emissão do comando no próprio acórdão, via determinação, já fixando prazo razoável para seu atendimento.
24.	Quanto à forma do comando - "determinação" -, trata-se de procedimento usualmente adotado pelo Tribunal para ordenar à unidade jurisdicionada que apresente, no prazo fixado, as informações de interesse do processo, in casu, do monitoramento cabível em face da recomendação expedida.
25.	Esclareço, em reforço, que a contradição, para fins de embargos declaratórios, deve ser apurada entre os termos da própria deliberação, não configurando tal vício a mera divergência interpretativa de normas processuais entre embargante e órgão julgador.  
26.	Assim, não se confirma contradição alegada.
27.	Ao finalizar, reitero que os argumentos de mérito, principalmente as insurgências contra os fundamentos que orientaram a decisão embargada, devem ser apresentados em sede de pedido de reexame ou, ainda, nas eventuais justificativas em caso de não acolhimento das recomendações expedidas pelo Tribunal, nos termos previstos na parte final do item 9.3 do mesmo decisum. 
28.	 Concluo, assim, pela rejeição dos presentes embargos.
	Do exposto, VOTO por que seja aprovado o Acórdão que ora submeto a este Colegiado.
 	
TCU, Sala das Sessões, em 30 de novembro de 2022.
ANTONIO ANASTASIA 
Relator